【裁判字號】    88,上更(一),738
【裁判日期】    890517
【裁判案由】    山坡地保育利用條例
【裁判全文】
臺灣高等法院刑事判決                        八十八年度上更(一)字第七三八號
    上  訴  人  臺灣士林地方法院檢察署檢察官
    上  訴  人
    即  被  告  庚○○
右上訴人因被告違反山坡地保育利用條例案件，不服臺灣士林地方法院八十四年度易
字第一一二八號，中華民國八十五年七月八日第一審判決（起訴案號：臺灣士林地方
法院檢察署八十三年度偵字第一０二四二號），提起上訴，經判決後由最高法院發回
更審，本院判決如左：
    主  文
原判決撤銷。
庚○○連續在他人山坡地內擅自設置工作物，處有期徒刑拾月。坐落臺北縣汐止鎮○○○段車坪寮小段第一六六之十一地號土地上如附圖１、２著色部分之工作物均沒收
。
    事  實
一、庚○○於民國（下同）七十七年七月二十日與案外人壬○○及甲○○（實際上由
    其夫丁○○處理）簽訂「合建房屋契約書」，由壬○○及甲○○共同提供坐落臺
    北縣汐止鎮○○○段車坪寮小段第一六六之三地號土地（其中應有部分二分之一
    登記為壬○○之母闕郭勸所有，下稱合建土地），而由其出資，欲於該地上興建
    房屋出售營利。其明知壬○○及甲○○所提供之「合建土地」，係壬○○（以闕
    郭勸之名義）及甲○○於七十六年七月二十九日向案外人己○○○購買而得（該
    地為己○○○與告訴人等多人所共有），並不包括同小段第一六六之十一地號及
    第一六六之十二地號該二筆山坡地（為山坡地保育區交通用地，下稱系爭土地）
    在內，竟基於概括意圖為自己及合建人不法之利益之犯意，先於七十八年五月九
    日領得雜項執照後，即欲將系爭土地之一部分與「合建土地」予以剷平，並築駁
    崁及護坡，以作為建築基地，其中一部份「駁崁護坡」更委由不知情之建築師林
    大目及僱用不知情之建築工人，擅自設置工作物「駁崁護坡」而竊佔系爭土地，
    事經告訴人發覺，予以制止，仍置之不理，續行施工，迨至七十九年間完成整地
    工作，結果在系爭他人山坡地土地中之第一六六之十二地號擅自設置工作物「駁
    崁護坡」達一百八十平方公尺（詳細位置面積如本判決附圖１即偵查卷第二十五
    頁之複丈成果圖）。再連續於八十三年六、七月間並承前之擅自在他人山坡地
    設置工作物之概括之犯意，因在合建土地上蓋樣品屋及舖設柏油路面（此部份不
    構成犯罪），竟於施工中又擅自設置工作物即增建花圃，竊佔系爭土地中之第一
    六六之十一地號土地，面積三十六平方公尺（詳細位置面積如本判決附圖２即原
    審法院卷第八十一頁之複丈成果圖），迭經告訴人催促出面解決，均置之不理。
二、案經被害人辛○○、戊○○及丙○○三人訴請台北縣警察局汐止分局報請臺灣士
    林地方法院檢察署檢察官偵查起訴。
    理  由
一、訊據上訴人即被告庚○○矢口否認右開犯行，並辯稱：伊之前手甲○○向原地主
    己○○○購買「合建土地」時，已與原地主己○○○等人約定，可使用系爭土地
    ；且伊於七十八年間開始整地時僅為建商，並非地主，實無竊佔系爭土地之必要
    ；期間告訴人雖曾出面阻止，但甲○○告知其已與告訴人談妥，伊始開始動工。
    嗣伊於七十八年九月三十日與案外人陳德峰共同向甲○○購買「合建土地」中甲○○之應有部分時，已知有糾紛，乃特要求甲○○出具之收據中加上「但書」，
    載明被告有使用系爭土地之權利，是伊之權利包括該一六六之三號及鄰近土地，
    伊乃繼續施工，至七十九年間完成整地工作，並於八十三年六、七月間在系爭土
    地上蓋樣品屋及舖柏油路面，伊應有使用系爭土地之權利；又本案所謂之工作物
    「駁崁護坡」及「花圃」，其中「花圃」非伊所為，與伊無關，而「駁崁護坡」
    則係伊在七十八年間按合法建築圖施工，駁崁護坡既係合法申請在前，完工後復
    經主管機關派人勘驗於後，自非擅自興建者；「駁崁護坡」之所以越界，應係建
    築師放樣錯誤所致，並非伊之責，伊並無因建「駁崁護坡」而有任何利得；「駁
    崁護坡」建於系爭地上，屬必要之措施，無竊佔之犯意，建造「駁崁護坡」時告
    訴人均已知悉，應與竊佔要件不符云云。惟查：
  (一)系爭二筆土地為告訴人等人所共有，並非被告或其合建人所有，有系爭土地之所
    有權狀影本三張（附偵查卷第七、八、九頁）。二筆土地之登記簿謄本在卷可證
    （置於原審卷證物袋內），而系爭土地為山坡地保育利用條例第三條所定之「山
    坡地」（二筆均為山坡地保育區交通用地），亦有系爭土地之登記謄本在卷可稽
    ，復為被告所不爭。而被告確有將系爭土地剷平（原為小丘），於其上築駁崁及
    護坡，以作為建築基地，佔用系爭土地中之第一六六之十二地號達一百八十平方
    公尺（詳細位置如偵查卷第二十五頁之複丈成果圖）及同小段第一六六之十一地
    號土地三十六平方公尺（詳細位置見原審卷第八十一頁之複丈成果圖），亦有系
    爭土地之現場照片數幀附卷（見偵查卷第十、十一、二十一頁及本院前審卷內所
    附者）可證，並分經檢察官及原審履勘現場函請台北縣汐止地政事務所派員至現
    場實測被告佔用系爭土地之詳細位置及面積，分別制有勘驗筆錄、複丈成果圖在
    卷（見偵查卷第二十五頁、原審卷第八十一頁、原審卷第七十三頁、本院前審卷
    第一一三頁），且為被告所不爭，是被告確有占用系爭土地中之第一六六之十二
    地號一百八十平方公尺及同小段第一六六之十一地號土地三十六平方公尺，在其
    內設置工作物之事實。
  (二)被告雖指其前手甲○○購買合建土地時，已與原地主己○○○約定，可使用系爭
    土地，但甲○○向原地主己○○○購買「合建土地」時，並無約定甲○○可以使
    用系爭土地，有甲○○與己○○○於七十六年七月二十九日所簽訂之「不動產買
    賣契約書」在卷可考，並經甲○○及其夫丁○○到庭結證屬實，此外，經訊問當
    時代辦甲○○與己○○○辦理移轉登記手續之土地代書陳麗妃，亦證稱不知甲○○與己○○○等人有該等約定。被告之前手甲○○向原地主己○○○購買「合建
    土地」時，既無約定甲○○可以使用系爭土地，則被告於七十八年九月三十日與
    案外人陳德峰共同向甲○○購買「合建土地」中甲○○之應有部分時，甲○○亦
    無「可使用系爭土地之權利」可資讓與予被告，此不惟有被告、陳德峰與甲○○
    於七十八年九月三十日所簽訂之「不動產買賣契約書」在卷可稽，並經甲○○及
    其夫丁○○到庭證明屬實，即當時幫買賣雙方代寫契約書之劉家謙亦到庭證稱渠
    不知有該等約定。至陳德峰雖證稱有該等約定，惟此與契約所載不符，且姑不論
    陳德峰與被告係共同出資參與合建之利害關係人，所為證言自有偏袒被告之虞，
    難以採信，即依其供述：「甲○○與己○○○以前有約定可以通車，所以才會在
    契約註明承受前手所有權利。」（見原審卷第一八二頁），亦可認知被告充其量
    僅可主張通行權利，然被告竟將系爭土地予以剷平，並築駁崁及護坡，以作為建
    築基地，而竊佔之，並非供單純通行，亦非僅係於系爭土地之疆界或其近旁營造
    或修繕建築物，有使用系爭土地之必要，核與民法第七百九十二條規定之基於土
    地相鄰關係，告訴人等應許被告使用系爭土地之規定不符。是被告以「駁崁護坡
    」為土地利用之必要措施，並無竊佔之意圖云云，實不可採。
  (三)被告雖辯稱己○○○出賣甲○○一六六之三號土地面積為０．二九三二公頃，嗣
    該一六六之三號土地移轉予伊時僅０．二七一八公頃，故伊承受之權利，以面積
    計算，應包括一六六之三號及鄰近土地等語，並指甲○○出售土地與被告時，於
    收受價金之收據中載明：「本買賣土地含與地主己○○○簽訂契約之全部權利在
    內」。然查，甲○○與己○○○買賣簽約前，即因該買賣契約之標的一六六之三
    號土地，隨即擬將臨近附近社區較畸零部分之二塊土地分割出來（即一六六之四
    五五與一六六之四五六號兩筆土地），方有契約第十四條所謂「甲乙雙方未分割
    之前成立買賣，雙方高興以大約坪數簽約．．．」之記載。此觀契約書第三條第
    二項即載明：「簽約日起一星期內由乙方（即賣主己○○○等人）備妥買賣、分
    割資料．．．由乙方向地政事務所申請分割等事宜，以地政事務所複丈結果通知
    書下來所記載之坪數為甲乙雙方買賣之坪數．．．」，且實際辦理移轉登記之面
    積仍為０．二七一八公頃，自可無疑。參酌卷附土地謄本記載，於訂約後之七十
    六年八月二十二日旋即送件分割，增加一六六之四五五、四五六號兩筆地號土地
    ，益徵契約第十四條訂定之真意，與系爭土地無涉。尤有甚者，被告擅自占用之
    一六六之十二號土地，早在七十年五月八日即已分割完成，其範圍迄今皆無變動
    ，面積為一、四四一平方公尺，被告在向證人甲○○購地前為合建建商身分，雙
    方所簽定「合建房屋契約書」清楚記載甲方提供座落「台北縣汐止鎮○○○段車
    坪寮小段『壹陸陸之參』地號面積『貳柒壹捌』平方公尺」予乙方即被告為建築
    基地，上引合建契約中之土地標示，核與被告所呈雜項執照及買賣合約內容皆無
    二致，更與證人甲○○所出售並移轉面積分毫未減，足證被告所辯伊購地範圍包
    括一六六之三及鄰近土地，顯非實在。
  (四)被告雖為建商，惟自始即與甲○○及壬○○二人合建，乃合建契約之當事人。其
    雖非地主，亦非僅係單純之承攬人；再依雙方合建房屋契約書記載，合建後被告
    分得權利百分之八十、甲○○等分得百分之二十，足見被告就合建契約所佔利得
    最大，渠竊佔系爭土地，俾便合建契約之履行，實有竊佔系爭土地之必要；甲○○亦到庭證稱：告訴人出面阻止時，伊並無告知被告伊已與告訴人談妥，反而催
    請被告應與告訴人洽談。是被告實乃不顧告訴人之阻止而繼續施工，並非地主甲○○已與告訴人等已談妥相關事宜。另被告於偵查中具狀自稱七十八年四月時，
    告訴人即出面主張一六六之十二號土地為告訴人所有，並立樁圍界（詳見偵查卷
    第八十五頁反面第八行以下），除此之外，尚有七十八年五月三十日以律師函告
    知並阻止被告之佔用，有律師函在卷足證，而被告係在七十八年五月九日始取得
    執照，始可開始建等，並標示建築地點為「一六六之三號」土地，並不及於一六
    六之十二號土地，衡之被告為專業建築高，豈可能不知？又八十四年三月二十一
    日被告於偵查中更當場承認：「．．．，在七十八年測量鑑界，對方當時有在場
    ，那時有收到律師函，但那時我是建商不是地主」、「當初蓋房子有測量，測量
    有竊佔一六六之十二地號」云云，足證被告知悉有佔用他人山坡地之事實。再依
    被告供述：「本人暫時使用該筆土地應屬合法，無侵佔。」、「我坡崁七十九年
    我就做好了，樣品屋是今年我拿到建築執照後才蓋的。」、「（問廖：告訴人
    是何時開始出面阻止？）是七十八年。（問：從當時至今有無測量過？）有。」
    、「（問廖：告訴人何時向你主張佔到他們的地？）七十八年五、六月。」、「
    七十八年測量鑑界，對方（即告訴人）當時有到場，那時我有收到律師函。」、
    「（問：你們當初蓋房子時有無測量？）有的。」、「（問：當初測量時有無竊
    佔到一六六之十二地號土地？）有的。」（以上見偵查卷第三頁反面、第十九頁
    反面、第二十頁、第二十五頁），亦均可證明被告自始即明知其所設置之工作物
    係在他人之山坡地之上。
  (五)被告雖稱其按建築設計圖施工，擋土牆、駁崁等越界，係建築師放樣錯誤，然被
    告早於整地之初即對佔用告訴人土地之事知之甚稔，其又身兼地主與建商雙重身
    分，理應對建築界限更注意留心，豈可逕將責任推諉於其所聘用之人？況負責最
    初設計工作物之林大目建築師，於本院前審訊問時結證稱：本件於設計畫圖時並
    無占到別人土地，當初更因發現被告並未按圖施工而通知被告云云（參見本院前
    審卷第二四六頁反面、第二四七頁），被告諉責於建築師，殊不足採。又被告先
    稱花圃等為其代銷房屋之宏泰廣告有限公司所作，嗣經本院傳喚證人即宏泰廣告
    有限公司負責人乙○○到庭否認建花圃，旋又具狀改稱花圃為甲○○、丁○○所
    建，其臨訟杜撰之情，昭然若揭，當無可採，參酌花圃係原審履勘時新發現增建
    ，另指示測量究辦（見原審卷第七十八頁），且在甲○○將土地移轉被告之後，
    已與林女無關，甲○○等自無再花費設立花圃之必要，故花圃應係被告所設無疑
    。
  綜上，被告所辯均非事實，俱不可採。其有竊佔他人土地、在他人山坡地內擅自設
  置工作物之故意，實甚明顯。又系爭土地既為告訴人等所有，並非被告所有，而被
  告又無正當權源佔用一百八十平方公尺及三十六平方公尺，擅自在其內設置工作物
  ，其有在他人山坡地內擅自設置工作物之犯行，實堪認定。
二、核被告所為，係犯山坡地保育利用條例第三十四條第一項之在他人山坡地內擅自
    設置工作物罪。公訴人認係犯刑法第三百二十條第二項之竊佔罪，實屬違誤，應
    變更其所引應適用之法條（山坡地保育利用條例第三十四條第一項為刑法第三百
    二十條第二項之特別規定，依特別法優於普通法之原則，應適用山坡地保育利用
    條例第三十四條第一項之特別規定）。被告先後七十八、九年及八十三年二次犯
    行，時間雖隔五年，但除犯罪構成要件相同外，其犯罪之方式雷同，且均係因被
    告合建土地建築所致，顯係基於概括犯意為之，為連續犯，應加重其刑。被告利
    用不知情之建築師或工人遂其犯行，為間接正犯。又被告行為後山坡地保育利用
    條例第三十四條第一項有所修正，其法定刑由原規定之六月以上五年以下有期徒
    刑得併科（銀元）三萬元以下之罰金，修正為六月以上五年以下有期徒刑，得併
    科新台幣六十萬元以下之罰金，並於八十七年一月七日經總統公布施行，同年月
    九日生效，依刑法第二條第一項規定，比較之結果，應適用行為時之山坡地保育
    利用條例第三十四條第一項。
三、原審據以論罪科刑，固非無見，惟查原判決有：(一)未及比較新舊法；(二)未論以被
    告前後二行為連續犯；(三)未論以間接正犯等之不當，雖被告上訴意旨否認犯罪，
    並不足採，因原判決既有前揭可議之處，仍應由本院將原判決撤銷改判。爰審酌
    被告犯罪之動機、目的、手段、所生危害及犯罪後之態度等一切情狀，量處如主
    文第二項所示之刑。坐落臺北縣汐止鎮○○○段車坪寮小段第一六六之十二地號
    及第一六六之十一地號土地上如本判決附圖１、２著色部分之工作物，併依山坡
    地保育利用條例第三十四條第三項之規定，宣告沒收。
據上論斷，應依刑事訴訟法第三百六十九條第一項前段、第三百六十四條、第二百九
十九條第一項前段、第三百條，修正前山坡地保育利用條例第三十四條第一項、第三
項，刑法第十一條前段，第二條第一項但書、第五十六條，判決如主文。
本案經檢察官謝英民到庭執行職務。
中    華    民    國    八十九    年        五      月       十七       日
                            臺灣高等法院刑事第五庭
                                審判長法  官  曾  德  水
                                      法  官  林  立  華
                                      法  官  楊  貴  雄
右正本證明與原本無異。
如不服本判決應於收受送達後十日內向本院提出上訴書狀，其未敘述上訴之理由者並
得於提起上訴後十日內向本院補提理由書（均須按他造當事人之人數附繕本）。
                                      書記官  王  敬  端
中    華    民    國    八十九    年        五      月       十九       日
附錄：本案論罪科刑法條全文
山坡地保育利用條例第三十四條第一項：
在公有或他人山坡地內，擅自墾植或設置工作物者，處六月以上五年以下有期徒刑，
得併科三萬元以下罰金。


司法院資訊處製作；財團法人民間司法改革基金會備份。
